ACORDAO-COMPLETO-2415679

ACÓRDÃO 7750/2020 ATA 24/2020 - SEGUNDA CÂMARA

VISTOS, relatados e discutidos estes autos de reforma de militares da Primeira Região Militar;
	ACORDAM os Ministros do Tribunal de Contas da União, reunidos em sessão da 2ª Câmara, diante das razões expostas pelo Relator, com fundamento no art. 71, inciso III, da Constituição Federal e nos arts. 1º, inciso V, 39, inciso II, e 45 da Lei 8.443/1992, em:
	9.1. considerar legal e determinar o registro dos atos de concessão inicial de reforma a Paulo Roberto do Nascimento Maesse (CPF XXX.704.747-XX) e Ralph Carvalho da Silva (CPF XXX.059.248-XX) ;
	9.2. considerar ilegal e negar o registro dos atos de alteração de reforma de Paulo Roberto do Nascimento Maesse (CPF XXX.704.747-XX) e Ralph Carvalho da Silva (CPF XXX.059.248-XX) e do ato de concessão inicial de reforma de Paulo Roberto Fogaça Ribas (CPF XXX.362.267-XX) , dispensando-os do ressarcimento das quantias indevidamente recebidas de boa-fé¿, consoante o disposto no Enunciado 106 da Súmula da Jurisprudência do TCU;
	9.3. determinar ao Comando do Exército que:
	9.3.1. no prazo de 15 (quinze) dias, a contar da ciência desta deliberação, abstenha-se de realizar pagamentos decorrentes dos atos impugnados, sujeitando-se a autoridade administrativa omissa a¿ responsabilidade solidária, nos termos do art. 262, caput, do Regimento Interno/TCU;
	9.3.2. esclareça ao interessado Paulo Roberto Fogaça Ribas (CPF XXX.362.267-XX) que possui o direito à opção pela manutenção dos vencimentos de reforma, mediante a renúncia ao cargo ocupado na Universidade Federal Fluminense, nos termos do art. 133 da Lei 8.112, 11 de dezembro de 1990;
	9.3.3. de¿ ciência, no prazo de 15 (quinze) dias, a contar do recebimento da notificação deste Acórdão, aos interessados, encaminhando a este Tribunal, no prazo de 30 (trinta) dias, comprovante da referida ciência; e 
	9.3.4. alerte os interessados que o efeito suspensivo proveniente da interposição de possíveis recursos perante o TCU não os exime da devolução dos valores percebidos indevidamente após a respectiva notificação, caso os recursos não sejam providos;
	9.4. informar ao órgão de origem que, nos termos do art. 262, § 2º, do Regimento Interno do TCU, o ato considerado ilegal do Sr. Paulo Roberto Fogaça Ribas (CPF XXX.362.267-XX) poderá prosperar mediante a emissão e o encaminhamento de novo ato, livre da irregularidade indicada nesta deliberação, caso haja a renúncia do cargo ocupado na Universidade Federal Fluminense, para que seja submetido à apreciação por este Tribunal, na forma do art. 260, caput, também do RITCU;
	9.5. determinar a¿ Secretaria de Fiscalização de Pessoal que monitore o cumprimento das medidas indicada nos itens 9.3 e 9.4, representando a este Tribunal, caso necessário.

Análise de atos de reforma da Primeira Região Militar.

Segunda Câmara

Primeira Região Militar.

3. Interessados/Responsáveis:
3.1. Interessados: Paulo Roberto Fogaça Ribas (XXX.362.267-XX); Paulo Roberto do Nascimento Maesse (XXX.704.747-XX) e Ralph Carvalho da Silva (XXX.059.248-XX).

13.1. Ministros presentes: Ana Arraes (Presidente), Augusto Nardes, Aroldo Cedraz (Relator) e Raimundo Carreiro.
13.2. Ministros-Substitutos presentes: Marcos Bemquerer Costa e André Luís de Carvalho.

ACORDAO-COMPLETO-2483656

Acórdão 943/2022 - Segunda Câmara

AROLDO CEDRAZ

Transcrevo, a seguir, a instrução (peça 8) produzida por auditor lotado na Secretaria de Fiscalização de Pessoal (Sefip) , que contou com a anuência do seu superior (peça 9) :
"INTRODUÇÃO
1.	Trata-se de atos de concessão de reforma a Paulo Roberto Fogaça Ribas (CPF XXX.362.267-XX) , Paulo Roberto do Nascimento Maesse (CPF XXX.704.747-XX) e Ralph Carvalho da Silva (CPF XXX.059.248-XX) , militares do Comando do Exército. 
2.	Os atos foram submetidos à apreciação do Tribunal de Contas da União (TCU) para fim de registro, nos termos do art. 71, inciso III, da Constituição Federal. O cadastramento e a disponibilização ao TCU ocorreram por intermédio do Sistema de Apreciação e Registro de Atos de Admissão e Concessões (Sisac) , na forma dos arts. 2o, caput e inciso V, e 4o, caput, da Instrução Normativa - TCU 55/2007, vigente à época.
EXAME TÉCNICO
3.	Os procedimentos para exame, apreciação e registro de atos de pessoal encontram-se estabelecidos, atualmente, na Instrução Normativa - TCU 78/2018 e na Resolução - TCU 206/2007. Em seus arts. 4o, § 2o, e 3o, § 3o, respectivamente, essas normas dispõem que os atos de pessoal disponibilizados por meio do Sisac devem ser submetidos a crítica automatizada do próprio sistema, com base em parâmetros predefinidos.
4.	Relativamente aos atos de concessão de reforma, as rotinas de crítica das informações cadastradas no Sisac foram elaboradas e validadas levando-se em conta as peculiaridades desses atos. Os itens de verificação do sistema compreendem prazos e fundamentos legais, assim como eventuais ocorrências de acumulação. Trata-se de verificações mais abrangentes, minuciosas e precisas do que aquelas que podem ser realizadas por mãos humanas, proporcionando um nível de segurança ainda maior.
5.	Além da crítica automatizada, há verificação humana adicional no caso de haver alertas do sistema ou informações não formatadas, como esclarecimentos do gestor ou do controle interno.
6.	Os Srs. Paulo Roberto do Nascimento Maesse (CPF XXX.704.747-XX) e Ralph Carvalho da Silva (CPF XXX.059.248-XX) possuem dois atos de reforma cada, um inicial e outro de alteração. Os atos iniciais concedem reforma aos interessados por idade limite de permanência na reserva, com base no art. 106, inciso I da Lei 6.880/1980, não tendo sido detectados óbices a apreciação pela legalidade dos atos. Já os atos de alteração elevam em um posto a base de cálculo para o recebimento do soldo, com base no art. 110, § 1º da Lei 6.880/1980. Acontece que os militares já¿ se encontravam reformados por idade limite de permanência na reserva. Quanto a este caso, cabe tecer algumas considerações. 
7.	E¿ importante salientar que esta Corte de Contas, recentemente, mudou o entendimento quanto a¿ possibilidade de o militar já¿ reformado por limite de idade para permanência na reserva receber um posto/graduação acima, para fins de proventos, por ocasião de sua reforma por incapacidade, amparada no art. 110 da Lei 6.880/1980, firmando entendimento de que apenas militares da ativa ou da reserva podem receber a majoração no posto/graduação, conforme texto da lei a seguir: 
Art. 110. O militar da ativa ou da reserva remunerada, julgado incapaz definitivamente por um dos motivos constantes dos incisos I e II do art. 108, será¿ reformado com a remuneração calculada com base no soldo correspondente ao grau hierárquico imediato ao que possuir ou que possuía na ativa, respectivamente:
§ 1º Aplica-se o disposto neste artigo aos casos previstos nos itens III, IV e V do artigo 108, quando, verificada a incapacidade definitiva, for o militar considerado invalido, isto e¿, impossibilitado total e permanentemente para qualquer trabalho. 
§ 2º Considera-se, para efeito deste artigo, grau hierárquico imediato: 
a) o de Primeiro-Tenente, para Guarda-Marinha, Aspirante-a-Oficial e Suboficial ou Subtenente; 
b) o de Segundo-Tenente, para Primeiro-Sargento, Segundo-Sargento e Terceiro- 
Sargento; e 
c) o de Terceiro-Sargento, para Cabo e demais praças constantes do Quadro a que se refere o artigo 16. 
§ 3º Aos benefícios previstos neste artigo e seus parágrafos poderão ser acrescidos outros relativos a¿ remuneração, estabelecidos em leis especiais, desde que o militar, ao ser reformado, já¿ satisfaça às condições por elas exigidas.
8.	Dessa forma, como o caso semelhante abordado no Acórdão 2225/2019-TCU-Plenáriolena¿rio, da Relatoria do Ministro Benjamin Zymler, entende-se que o benefício previsto no art. 110 da Lei 6.880/1980, expressamente dirigido ao militar da ativa ou da reserva remunerada, não alcança o militar reformado. 
9.	Os interessados foram reformados por terem atingido idade limite de permanência na reserva, nos termos do art. 106, I, da Lei 6.880/1980. Pretendem, no ato de alteração, a melhoria das reformas para que seus proventos passem a ser calculados com base na remuneração de posto superior, em razão da superveniência de condição que determina a invalidez. 
10.	Não existe, portanto, amparo legal para a concessão destas melhorias, devendo os atos de alteração de reforma de Paulo Roberto do Nascimento Maesse e de Ralph Carvalho da Silva serem considerados ilegais e negados os seus registros. 
11.	O Sr. Paulo Roberto Fogaça Ribas (CPF XXX.362.267-XX) foi reformado por limite de idade de permanência na reserva. Acumula os proventos de reforma com um cargo efetivo de professor na Universidade Federal Fluminense, desde 1991. Nota-se que a acumulação se deu também quando o militar se encontrava na ativa, já que o interessado foi transferido para a reserva em 13/4/1994.
12.	A Constituição Federal de 1988, ao disciplinar a acumulação de cargos dos militares, manteve a vedação que já existia nas Cartas anteriores, por meio do art. 142, § 3º, inciso II:
Art. 142 
 (...) 
§ 3º Os membros das Forças Armadas são denominados militares, aplicando-se-lhes, além das que vierem a ser fixadas em lei, as seguintes disposições:
 (...) 
II - o militar em atividade que tomar posse em cargo ou emprego público civil permanente será transferido para a reserva, nos termos da lei; (grifo nosso) 
13.	A Carta Magna de 1988 estabeleceu uma exceção a essa regra, conforme o disposto no art. 17, § 1º do Ato das Disposições Constitucionais Transitórias (ADCT) :
Art. 17. 
 (...) 
§ 1º - É assegurado o exercício cumulativo de dois cargos ou empregos privativos de médico que estejam sendo exercidos por médico militar na administração pública direta ou indireta. (grifo nosso) 
13.	Assim, a atual Constituição de 1988, como regra geral, veda a acumulação remunerada de cargos e empregos públicos em seu art. 37, incisos XVI e XVII, conforme transcrito abaixo:
Art. 37. A administração pública direta e indireta de qualquer dos Poderes da União, dos Estados, do Distrito Federal e dos Municípios obedecerá aos princípios de legalidade, impessoalidade, moralidade, publicidade e eficiência e, também, ao seguinte:
 (...) 
XVI - é vedada a acumulação remunerada de cargos públicos, exceto, quando houver compatibilidade de horários, observado em qualquer caso o disposto no inciso XI: (Redação dada pela Emenda Constitucional nº 19, de 1998) 
 (...) 
§ 10. É vedada a percepção simultânea de proventos de aposentadoria decorrentes do art. 40 ou dos arts. 42 e 142 com a remuneração de cargo, emprego ou função pública, ressalvados os cargos acumuláveis na forma desta Constituição, os cargos eletivos e os cargos em comissão declarados em lei de livre nomeação e exoneração. (Incluído pela Emenda Constitucional nº 20, de 1998) 
14.	Em 2014, com a edição da Emenda Constitucional 77, foi alterada a redação do inciso II do § 3º do art. 142, possibilitando expressamente aos profissionais de saúde das Forças Armadas acumular dois cargos ou empregos privativos de profissionais de saúde, com profissões regulamentadas, a que se refere o art. 37, inciso XVI, alínea "c", conforme abaixo transcrito (art. 142, § 3º, incisos II, III e VIII da Constituição Federal de 1988) :
II - o militar em atividade que tomar posse em cargo ou emprego público civil permanente, ressalvada a hipótese prevista no art. 37, inciso XVI, alínea "c" será transferido para a reserva, nos termos da lei; (grifo nosso) 
III - o militar da ativa que, de acordo com a lei, tomar posse em cargo, emprego ou função pública civil temporária, não eletiva, ainda que da administração indireta, ressalvada a hipótese prevista no art. 37, inciso XVI, alínea "c", ficará agregado ao respectivo quadro e somente poderá, enquanto permanecer nessa situação, ser promovido por antiguidade, contando-se-lhe o tempo de serviço apenas para aquela promoção e transferência para a reserva, sendo depois de dois anos de afastamento, contínuos ou não, transferido para a reserva, nos termos da lei; (grifo nosso) 
VIII - aplica-se aos militares o disposto no art. 7º, incisos VIII, XII, XVII, XVIII, XIX e XXV, e no art. 37, incisos XI, XIII, XIV e XV, bem como, na forma da lei e com prevalência da atividade militar, no art. 37, inciso XVI, alínea "c"; (grifo nosso) 
15.	Dessa forma, o militar que exerce atividade tipicamente castrense, que não está inserido na exceção constitucional, não poderá acumular um cargo ou emprego civil e permanecer na ativa por expressa previsão constitucional.
16.	Pelo exposto, entende-se que a acumulação verificada é ilegal, devendo o ato de reforma do Sr. Paulo Roberto Fogaça Ribas ser julgado ilegal e negado o seu registro.
CONCLUSA¿O
17.	Tendo em vista as análises dos atos de concessão de reforma, esta unidade técnica considera que os atos iniciais dos interessados Paulo Roberto do Nascimento Maesse (CPF XXX.704.747-XX) e Ralph Carvalho da Silva (CPF XXX.059.248-XX) podem receber a chancela de legalidade e o registro por este Tribunal. Já¿ os atos de alteração de reforma dos interessados Paulo Roberto do Nascimento Maesse (CPF XXX.704.747-XX) e Ralph Carvalho da Silva (CPF XXX.059.248-XX) e o ato inicial de reforma de Paulo Roberto Fogaça Ribas (CPF XXX.362.267-XX) devem ser considerados ilegais, negando-lhes o registro. 
PROPOSTA DE ENCAMINHAMENTO
18.	Ante o exposto, propõe-se: 
a)	considerar legal e determinar o registro dos atos de concessão inicial de reforma a Paulo Roberto Do Nascimento Maesse (CPF XXX.704.747-XX) e Ralph Carvalho da Silva (CPF XXX.059.248-XX) , com fundamento nos arts. 71, inciso III, da Constituição Federal, 1º, inciso V, e 39, inciso II, da Lei 8.443/1992 e 260, § 1º, do Regimento Interno do Tribunal de Contas da União; 
b)	considerar ilegal e negar o registro dos atos de alteração de reforma de Paulo Roberto Do Nascimento Maesse (CPF XXX.704.747-XX) e Ralph Carvalho da Silva (CPF XXX.059.248-XX) e do ato de concessão inicial de reforma a Paulo Roberto Fogaça Ribas (CPF XXX.362.267-XX) com fundamento nos arts. 71, inciso III, da Constituição Federal, 1º, inciso V, e 39, inciso II, da Lei 8.443/1992 e 260, § 1º, do Regimento Interno do Tribunal de Contas da União;
b.1)	dispensar o ressarcimento das quantias indevidamente recebidas de boa-fé¿ pelos interessados, consoante o disposto no Enunciado 106 da Súmula da Jurisprudência do TCU; 
b.2)	determinar ao Comando do Exército que: 
b.2.1)	no prazo de 15 (quinze) dias, a contar da ciência desta deliberação, abstenha-se de realizar pagamentos decorrentes dos atos impugnados, sujeitando-se a autoridade administrativa omissa a¿ responsabilidade solidária, nos termos do art. 262, caput, do Regimento Interno/TCU; 
b.2.2)	esclareça ao interessado Paulo Roberto Fogaça Ribas (CPF XXX.362.267-XX) que possui o direito à opção pela manutenção dos vencimentos de reforma, mediante a renúncia ao cargo ocupado na Universidade Federal Fluminense, nos termos do art. 133 da Lei nº 8.112, 11 de dezembro de 1990;
b.2.3)	de¿ ciência, no prazo de 15 (quinze) dias, a contar do recebimento da notificação deste Acórdão, aos interessados, encaminhando a este Tribunal, no prazo de 30 (trinta dias) , comprovante da referida ciência; e 
b.2.4)	alerte os interessados que o efeito suspensivo proveniente da interposição de possíveis recursos perante o TCU não os exime da devolução dos valores percebidos indevidamente após a respectiva notificação, caso os recursos não sejam providos;
c)	informar ao órgão de origem que, nos termos do art. 262, § 2º, do Regimento Interno do TCU, o ato considerado ilegal do Sr. Paulo Roberto Fogaça Ribas (CPF XXX.362.267-XX) poderá prosperar mediante a emissão e o encaminhamento de novo ato, livre da irregularidade indicada nesta deliberação, caso haja a renúncia do cargo ocupado na Universidade Federal Fluminense, para que seja submetido à apreciação por este Tribunal, na forma do art. 260, caput, também do RITCU; 
d)	determinar a¿ Secretaria de Fiscalização de Pessoal que monitore o cumprimento das medidas indicada no subitem b.2 e item c, representando a este Tribunal, caso necessário." 
2.	Por sua vez, o Ministério Público junto ao Tribunal, nas lavras do Procurador Sérgio Ricardo Costa Caribé (peça 10) , anuiu com a proposta de encaminhamento alvitrada pela unidade técnica, conforme parecer transcrito a seguir:
"Trata-se da apreciação, para fins de registro, de cinco atos de concessão de reformas militares emitidos pela Primeira Região Militar.
A Secretaria de Fiscalização de Pessoal (Sefip) , em pareceres uniformes às peças 8 e 9, propõe a ilegalidade dos atos de alteração de Paulo Roberto do Nascimento Maesse e Ralph Carvalho da Silva, em razão da concessão de melhoria nos proventos por motivo de incapacitação posterior aos desligamentos dos referidos militares; a ilegalidade do ato inicial de Paulo Roberto Fogaça Ribas, em razão da acumulação da reforma com proventos de cargo civil inacumulável, inclusive quando ainda estava em atividade como militar; e a legalidade dos demais atos constantes dos autos, por não apresentarem irregularidades. 
De fato, a melhoria de remuneração prevista no Caput do art. 110 da Lei 6.880/1980, com a redação dada pela Lei 7.580/1986, aplica-se somente aos militares da ativa ou da reserva remunerada e deve ser calculada sempre com base no soldo correspondente ao grau hierárquico que o militar possuía na ativa, nos seguintes termos:
Art. 110. O militar da ativa ou da reserva remunerada, julgado incapaz definitivamente por um dos motivos constantes dos incisos I e II do art. 108, será reformado com a remuneração calculada com base no soldo correspondente ao grau hierárquico imediato ao que possuir ou que possuía na ativa, respectivamente.
Embora este Tribunal tenha adotado entendimento diverso acerca da matéria em alguns casos no passado, cabe ressaltar que por meio do Acórdão 2225/2019-TCU-Plenário, relatado pelo Ministro Benjamin Zymler, pacificou-se o entendimento no sentido de que a melhoria prevista no referido dispositivo não se aplica ao militar que já se encontra reformado no momento da invalidez.
Importante frisar que tal exegese alinhou o entendimento desta Corte com a jurisprudência do Superior Tribunal de Justiça acerca da matéria, conforme se verifica na ementa transcrita abaixo da decisão proferida nos autos do Recurso Especial 1.784.347/RS, relatado pelo Ministro Herman Benjamin: 
PROCESSUAL CIVIL. ADMINISTRATIVO. MILITAR REFORMADO POR ATINGIR A IDADE LIMITE NA RESERVA. INVALIDEZ SUPERVENIENTE À INATIVAÇÃO. REFORMA COM REMUNERAÇÃO CORRESPONDENTE AO GRAU HIERÁRQUICO IMEDIATO. IMPOSSIBILIDADE. SÚMULAS 7 E 83 DO STJ. 
1. O art. 110 da Lei 6.880/1980 prevê o direito de o militar da ativa ou da reserva remunerada ser reformado com a remuneração calculada com base no soldo correspondente ao grau hierárquico imediato ao que possuir.
2. O Tribunal de origem asseverou: 'o autor foi reformado ex officio em 21/05/2006, por ter atingido idade limite de permanência na reserva, nos termos do art. 106, I, d, da Lei n° 6.880/80. Pretende, agora, a melhoria da reforma para que seus proventos passem a ser calculados com base na remuneração do posto superior na inatividade, em razão da superveniência de moléstia que determina a sua invalidez (neoplasia maligna constatada em 04/01/2008) '.
3. É inviável reanalisar a constatação das datas da reforma e da eclosão da moléstia, pois inarredável a revisão do conjunto probatório dos autos para afastar as premissas fáticas estabelecidas pelo acórdão recorrido. Aplica-se, portanto, o óbice da Súmula 7/STJ.
4. Ao reconhecer que o direito ora pugnado alcança apenas os militares da ativa ou da reserva remunerada, não prevendo a possibilidade da alteração de proventos de militar reformado por atingir a idade limite na reserva, o Tribunal a quo decidiu em consonância com a jurisprudência do STJ, razão pela qual incide a Súmula 83 do STJ. Precedentes: REsp 1.381.724/RS, Relatora Ministra REGINA HELENA COSTA, PRIMEIRA TURMA, DJe 10/5/2017; e AgRg no REsp 1.539.940/RS, Relatora Ministra ASSUSETE MAGALHÃES, SEGUNDA TURMA, DJe 29/3/2016. 
5. Recurso Especial não conhecido. (REsp 1784347/RS, Rel. Min. Herman Benjamin, Segunda Turma, julgado em 2/4/2019, DJe de 23/4/2019) 
Ademais, cumpre registrar que em atenção aos princípios da segurança jurídica e da boa-fé, este Tribunal resguardou a situação daqueles servidores que foram destinatários do benefício do art. 110, § 1º, da Lei 6.880/1980, cujos atos concessórios foram apreciados por este TCU até a data de prolação do Acórdão 2225/2019-TCU-Plenário.
In casu, verifica-se que os militares Paulo Roberto do Nascimento Maesse e Ralph Carvalho da Silva já se encontravam reformados quando foram considerados inválidos permanentemente. Por conseguinte, as melhorias dos proventos concedidas aos mesmos, por meio dos atos de alteração constantes dos autos, não possuem amparo legal ou jurisprudencial, o que enseja os seus julgamentos pela ilegalidade. 
No que se refere ao ato inicial de Paulo Roberto Fogaça Ribas, vale observar que a Constituição Federal de 1988 veda acumulação de cargos ou empregos públicos, ressalvados os casos previstos em seu texto, que são: 
a) dois cargos de professor (art. 37, inciso XVI, alínea "a") ; 
b) um cargo de professor com outro de natureza técnica ou científica (art. 37, inciso XVI, alínea "b") ; 
c) dois cargos ou empregos privativos de profissionais de saúde, com profissões regulamentadas (art. 37, inciso XVI, alínea "c", com a redação da Emenda Constitucional 34/2001) ; 
d) um cargo de juiz com outro de magistério (art. 95, parágrafo único, inciso I) ; 
e) um cargo de representante do Ministério Público com outro de magistério (art. 128, § 5º, inciso II, alínea "d") ; 
f) dois cargos ou empregos privativos de médico que, à época da promulgação da Constituição, estivessem sendo exercidos por médico militar na administração pública direta ou indireta (art. 17, § 1º do Ato das Disposições Constitucionais Transitórias) ; 
g) dois cargos ou empregos privativos de profissionais de saúde que, à época da promulgação da Constituição, estivessem sendo exercidos na administração pública direta ou indireta (art. 17, § 2º do Ato das Disposições Constitucionais Transitórias) . 
Além disso, a Emenda Constitucional - EC 20/1998 incluiu o §10 no art. 37 da Carta Magna, passando a proibir a percepção simultânea de proventos decorrentes dos arts. 40 (servidores civis) , 42 (Militares dos Estados e do DF) e 142 (militares das forças armadas) com a remuneração de cargo emprego ou função pública, ressalvados os cargos acumuláveis na forma da própria Constituição, os cargos eletivos e os cargos em comissão declarados em lei de livre nomeação e exoneração.
As únicas exceções a essa regra foram os casos dos servidores que já se encontravam aposentados ou reformados e reingressaram no serviço público antes da data de publicação da EC 20/1998, nos termos do art. 11 da referida Emenda, cujos termos transcreve-se a seguir:
Art. 11 - A vedação prevista no art. 37,  § 10, da Constituição Federal, [acumulação de cargos] não se aplica aos membros de poder e aos inativos, servidores e militares, que, até a publicação desta Emenda, tenham ingressado novamente no serviço público por concurso público de provas ou de provas e títulos, e pelas demais formas previstas na Constituição Federal, sendo-lhes proibida a percepção de mais de uma aposentadoria pelo regime de previdência a que se refere o art. 40 da Constituição Federal, aplicando-se-lhes, em qualquer hipótese, o limite de que trata o  § 11 deste mesmo artigo. (destaques inseridos) 
Não obstante, com a edição da Emenda Constitucional 77, foi alterada a redação do inciso II do § 3º do art. 142, possibilitando expressamente aos profissionais de saúde das Forças Armadas acumular dois cargos ou empregos privativos de profissionais de saúde, com profissões regulamentadas, a que se refere o art. 37, inciso XVI, alínea "c", conforme abaixo transcrito (art. 142, § 3º, incisos II, III e VIII da Constituição Federal de 1988) :
II - o militar em atividade que tomar posse em cargo ou emprego público civil permanente, ressalvada a hipótese prevista no art. 37, inciso XVI, alínea "c" será transferido para a reserva, nos termos da lei; (grifo nosso) 
III - o militar da ativa que, de acordo com a lei, tomar posse em cargo, emprego ou função pública civil temporária, não eletiva, ainda que da administração indireta, ressalvada a hipótese prevista no art. 37, inciso XVI, alínea "c", ficará agregado ao respectivo quadro e somente poderá, enquanto permanecer nessa situação, ser promovido por antiguidade, contando-se-lhe o tempo de serviço apenas para aquela promoção e transferência para a reserva, sendo depois de dois anos de afastamento, contínuos ou não, transferido para a reserva, nos termos da lei; (grifo nosso) 
VIII - aplica-se aos militares o disposto no art. 7º, incisos VIII, XII, XVII, XVIII, XIX e XXV, e no art. 37, incisos XI, XIII, XIV e XV, bem como, na forma da lei e com prevalência da atividade militar, no art. 37, inciso XVI, alínea "c"; (grifo nosso) 
In casu, contudo, a Sefip detectou que o militar Paulo Roberto Fogaça Ribas acumulou a reforma em análise, ocorrida em 17/8/2013, com um cargo civil inacumulável de professor na Universidade Federal Fluminense, cujo ingresso ocorreu em 1991, quando ainda estava em atividade como militar, pois foi transferido para a reserva somente em 13/4/1994, o que contraria o texto constitucional. 
Nesse sentido, destaca-se que a Constituição Federal de 1988, ao disciplinar a acumulação de cargos dos militares, manteve a vedação à acumulação na atividade que já existia nas Cartas anteriores, por meio do art. 142, § 3º, inciso II: 
Art. 142 (...) 
§ 3º Os membros das Forças Armadas são denominados militares, aplicando-se-lhes, além das que vierem a ser fixadas em lei, as seguintes disposições: 
 (...) 
II - o militar em atividade que tomar posse em cargo ou emprego público civil permanente será transferido para a reserva, nos termos da lei;
A única exceção a essa regra é a acumulação de dois cargos privativos de médico, conforme o disposto no art. 17, § 1º do Ato das Disposições Constitucionais Transitórias (ADCT) : 
Art. 17. (...) 
§ 1º - É assegurado o exercício cumulativo de dois cargos ou empregos privativos de médico que estejam sendo exercidos por médico militar na administração pública direta ou indireta. (grifo nosso) 
Ante o exposto, este membro do Ministério Público de Contas, em consonância com o encaminhamento proposto pela Unidade Técnica, entende que os atos de alteração de Paulo Roberto do Nascimento Maesse e Ralph Carvalho da Silva e o ato inicial de Paulo Roberto Fogaça Ribas devem ser considerados ilegais; e os demais atos constantes dos autos estão aptos a receberem a chancela da legalidade.
É o Relatório.

não há.

Procurador Sergio Ricardo Costa Caribé.

PESSOAL. REFORMA. LEGALIDADE. REGISTRO DE ATOS. ILEGALIDADE DA CONCESSÃO DE REFORMA. MILITAR REFORMADO POR INCAPACIDADE DEFINITIVA PARA O EXERCÍCIO DE QUALQUER TRABALHO. AUSÊNCIA DE PREVISÃO LEGAL PARA EXTENSÃO DA VANTAGEM ESTABELECIDA NO ART. 110 DA LEI 6.880/1980. NEGATIVA DE REGISTRO DOS ATOS DE ALTERAÇÃO DE REFORMA. ACUMULAÇÃO INDEVIDA DE CARGO PÚBLICO CIVIL E MILITAR. VEDAÇÃO. ILEGALIDADE. NEGATIVA DE REGISTRO. NECESSIDADE DE OPÇÃO. APLICAÇÃO DA SÚMULA TCU 106. DETERMINAÇÕES.

REFORMA (REFO)

Secretaria de Fiscalização de Pessoal (Sefip).

Trata-se da análise de atos de reforma de militares, submetidos, para fins de registro, à apreciação do Tribunal de Contas da União (TCU) , de acordo com o art. 71, inciso III, da Constituição Federal.
2.	Os atos ora apreciados relacionam-se aos interessados cadastrados e disponibilizados ao TCU por meio do Sistema Sisac.
3.	A unidade técnica propõe, em síntese, que os atos iniciais de reforma dos Srs. Paulo Roberto do Nascimento Maesse e Ralph Carvalho da Silva possuem respaldo legal e, por isso, podem receber os seus respectivos registos. Foram analisados também os atos de alteração de reforma destes mesmos responsáveis, que resultaram na elevação da base de cálculo para o recebimento do soldo em mais um posto hierárquico, com base no art. 110, §1o da Lei 6.880/1980, cuja proposta consiste em considerá-los ilegais.
4.	Quanto ao Sr. Paulo Roberto Fogaça Ribas, o seu ato de reforma inicial deve ser julgado pela ilegalidade porque foi evidenciado que o responsável vem acumulando irregularmente os proventos dessa reforma com um cargo efetivo de professor na Universidade Federal Fluminense, desde 1991.
5.	O MPTCU promoveu a análise dos documentos existentes nos autos e anuiu com as conclusões e com as propostas de encaminhamento apresentadas pela Sefip.
6.	Feito esse introito, acolho como razões de decidir os argumentos oferecidos pela unidade técnica instrutora, que contou com a aquiescência do Ministério Público, transcrito no relatório precedente, sem prejuízo de tecer os breves comentários a seguir.
7.	As análises realizadas permitem concluir pela legalidade dos atos iniciais de reforma dos Srs. Paulo Roberto do Nascimento Maesse (peça 2) e Ralph Carvalho da Silva (peça 5) , no entanto, segundo consta dos formulários de alteração das reformas do Srs. Paulo Maesse (peça 3) e Ralph da Silva (peça 6) , já se encontravam reformados quando foram considerados inválidos permanentemente. Nesse sentido, as melhorias nos proventos concedidas por meio do aumento de grau hierárquico não possuem amparo legal ou jurisprudencial e, portanto, devem ser considerados ilegais.
8.	Esse é o entendimento desta Corte de Contas quanto a¿ possibilidade de o militar já¿ reformado por limite de idade para permanência na reserva receber um posto/graduação acima, para fins de proventos, por ocasião de sua reforma por incapacidade, amparada no art. 110 da Lei 6.880/1980. Verifica-se que, conforme precedentes contidos no parecer do douto Procurador do MPTCU, tal entendimento também se encontra pacificado no Supremo Tribunal de Justiça (STJ) .
9.	Com relação ao ato inicial de reforma do Sr. Paulo Roberto Fogaça Ribas, não há previsão na Constituição Federal que possibilite o acúmulo um cargo público de militar e com outro de professor universitário, motivo pelo qual o seu ato de concessão deve ser considerado ilegal, negando-lhe o seu respectivo registro.
10.	Conforme os termos do art. 133 da Lei 8.122/1990, detectada a qualquer tempo a acumulação ilegal de cargos, empregos ou funções públicas, a autoridade notificará o servidor apresentar sua opção por uma das aposentadorias no prazo de dez dias. Nesse sentido, menciono o Acórdão 3868/2012-TCU-Primeira Câmara, da relatoria do Ministro-Substituto Augusto Sherman.
11.	Assim, se o responsável tiver interesse em manter os vencimentos relativos à reforma ora em análise, para descaracterizar a acumulação indevida, o interessado, ao ser comunicado, deverá apresentar formalmente que optou pela reforma militar e renunciou aos proventos relacionados ao cargo ocupado na Universidade Federal Fluminense. Necessário, portanto, que a Sefip acompanhe o deslinde do caso e, no caso de irregularidades, represente a este Tribunal.
12.	Por oportuno, importante destacar que os atos foram disponibilizados ao Tribunal há menos de 5 (cinco) anos. Assim, prescinde da necessidade de oitiva dos militares para conceder-lhes a oportunidade do contraditório e da ampla defesa, nos termos do estabelecido no Acórdão 587/2011-TCU-Plenário.
13.	Por fim, em conformidade com o art. 262 do Regimento Interno deste Tribunal, impende determinar ao órgão de origem que faça cessar os pagamentos decorrentes do ato ora impugnado, sob pena de responsabilidade solidária da autoridade administrativa omissa.
	Ante o exposto, VOTO por que seja adotada a deliberação que ora submeto à apreciação deste Colegiado.
TCU, Sala das Sessões Ministro Luciano Brandão Alves de Souza, em 21 de julho de 2020.
AROLDO CEDRAZ 
Relator